【裁判字號】    98,簡上,102
【裁判日期】    981029
【裁判案由】    違反臺灣地區與大陸地區人民關係條例等
【裁判全文】
臺灣花蓮地方法院刑事判決             98年度簡上字第102號
上  訴  人
即  被  告  丙○○
上  訴  人  乙○○  52歲（民國○○年○月○○日生）
上列上訴人因被告違反臺灣地區與大陸地區人民關係條例等案件
，不服本院花蓮簡易庭98年度花簡字第461號中華民國98年6月 6
日第一審判決（聲請簡易判決處刑案號：臺灣花蓮地方法院檢察
署98年度偵字第1496號），提起上訴，本院認有刑事訴訟法第45
1條之1第4 項但書之情形，不得逕以簡易判決處刑，改依通常程
序審理，並自為第一審判決如下：
    主  文
原判決撤銷。
丙○○無罪。
    理  由
一、聲請簡易判決處刑意旨略以：被告丙○○與大陸地區女子乙○○並無結婚之真意，為使乙○○能非法進入臺灣地區工作
    ，竟與真實姓名、年籍不詳，綽號為「小玉」之成年女子共
    同基於使大陸地區人民非法進入臺灣地區之犯意聯絡及與乙○○共同基於行使使公務員登載不實文書之犯意聯絡，經由
    「小玉」媒介，以新臺幣（下同）60,000元之代價，於民國
    91 年6月25日，在福建省福州市與乙○○登記結婚，而取得
    結婚證明，被告於同年8月9日持前開海基會認證之文件及結
    婚公證書填具結婚登記申請書，向花蓮縣吉安鄉戶政事務所
    申請辦理結婚之戶籍登記，以上開不實事項使戶政人員在形
    式審查後，登載於職務上作成之戶籍登記簿內，據以製作戶
    籍謄本，足生損害於戶政機關對於戶籍資料管理之正確性；
    嗣後並使乙○○以此假結婚之名義於91年10月21日順利非法
    進入臺灣地區，因認被告涉犯刑法第216條、第214條之行使
    使公務員登載不實事項於公文書罪嫌及修正前臺灣地區與大
    陸地區人民關係條例第79條第1項、第15條第1款之使大陸地
    區人民非法進入臺灣地區罪嫌云云。
二、按犯罪事實應依證據認定之，無證據不得認定犯罪事實；被
    告或共犯之自白，不得作為有罪判決之唯一證據，仍應調查
    其他必要之證據，以察其是否與事實相符；又不能證明被告
    犯罪者，應諭知無罪之判決，刑事訴訟法第154條第2項、第
    156條第2項、第301條第1項分別定有明文。次按認定不利於
    被告之事實，須依積極證據，苟積極證據不足為不利於被告
    事實之認定時，即應為有利於被告之認定，更不必有何有利
    之證據；又認定犯罪所憑之證據，雖不以直接之證據為限，
    間接證據亦包含在內，然而無論直接證據或間接證據，其為
    訴訟上之證明，須於通常一般人均不致有所懷疑，而得確信
    其為真實之程度者，始得據為有罪之認定，倘其證明尚未達
    於此一程度，而有合理之懷疑存在時，事實審法院復已就其
    心證上理由予以闡述，敘明其無從為有罪之確信，因而為無
    罪之判決，尚不得任意指為違法；又刑事訴訟法第161 條已
    於91年2月8日修正公布，修正後同條第1 項規定：檢察官就
    被告犯罪事實，應負舉證責任，並指出證明之方法。因此，
    檢察官對於起訴之犯罪事實，應負提出證據及說服之實質舉
    證責任。倘其所提出之證據，不足為被告有罪之積極證明，
    或其闡明之證明方法，無從說服法官以形成被告有罪之心證
    ，基於無罪推定之原則，自應為被告無罪判決之諭知，最高
    法院30年上字第816號、76年臺上字第4986號、92 年臺上字
    第128號分別著有判例可資參照。
三、本件公訴人認被告涉有上揭罪嫌，無非係以被告於警詢中之
    自白、結婚登記申請書、福建省福州市公證處之結婚公證書
    、財團法人海峽交流基金會認證文件、入出國日期證明書、
    大陸地區人民資訊管理系統表、大陸地區人民在臺灣地區居
    留申請書各1份、大陸地區人民進入臺灣地區保證書4份、旅
    行證申請書3份等項為其論據。
四、訊據上訴人即被告丙○○堅決否認有聲請簡易判決處刑書所
    指犯行，辯稱：伊與乙○○係真結婚而非假結婚，係因乙○○不給伊錢，伊酒後至派出所胡言亂語，警詢中之自白並不
    實在；另上訴人乙○○亦以被告配偶身分獨立提起上訴，上
    訴意旨同前。經查：
（一）被告從事臨時清潔工，住在甲○○出租給上訴人乙○○位
      在臺北縣板橋市○○路○段22號3樓之房子，但被告在板橋
      住不習慣，時常會跑回花蓮、梨山等地工作，上訴人乙○○有丙級看護之執照，擔任看護之工作，1個月有5、6 天
      的休假，這時會以電話聯絡被告回到租屋處共同居住，甲○○住在被告上開租屋處2 樓，所以每個月都會碰到上訴
      人2人1、2次，上訴人2人不在家時，也會代為收受文件並
      轉交，該房子是上訴人乙○○向其承租，因乙○○並無身
      分證，所以以被告為名義上之承租人，其並親眼看到被告
      在租賃契約上簽名，但房租都是向上訴人乙○○收取，上
      訴人乙○○不在家，被告沒錢吃飯時會向其借錢，有時是
      被告還錢，有時是上訴人乙○○代為還錢，上訴人2 人也
      會一同外出旅遊，上訴人乙○○曾給其看過5 年前的出遊
      照等語，業據證人甲○○於本院審理時結證在卷，上訴人
      乙○○並提出其與2名妹妹及被告於93年3月8 日在花蓮縣
      壽豐鄉臺11線遠雄海洋公園前之合照1 張在卷足參，是被
      告與上訴人乙○○確有共同生活之事實，被告於警詢中自
      白其與上訴人乙○○係假結婚云云，與事實不符，尚難採
      為不利被告之認定。
（二）至結婚登記申請書、福建省福州市公證處之結婚公證書、
      財團法人海峽交流基金會認證文件、入出國日期證明書、
      大陸地區人民資訊管理系統表、大陸地區人民在臺灣地區
      居留申請書各1份、大陸地區人民進入臺灣地區保證書4份
      、旅行證申請書3份僅能證明上訴人2人在大陸地區結婚、
      被告向戶政事務所申請結婚登記，並向內政部入出境管理
      局申請上訴人乙○○進入臺灣地區及上訴人2 人之入、出
      境情形，均難據此推論為上訴人2 人並無結婚真意之事實
      ，亦難為被告使大陸地區人民非法進入臺灣地區之不利證
      據。
五、綜上所述，公訴人所提出之證據並無法證明上訴人2 人確無
    結婚真意；此外，本院復查無其他積極證據足資認定被告有
    公訴人所指之上開犯行，揆諸首揭規定及說明，即應為被告
    無罪之諭知，以免冤抑。
六、末按第二審之地方法院合議庭受理簡易判決上訴案件，應依
    通常程序審理，其認案件有刑事訴訟法第452 條所規定，具
    有同法第451條之1第4 項但書所列各款情形之一者，應撤銷
    原判決，逕依通常程序為第一審判決，法院辦理刑事訴訟簡
    易程序案件應行注意事項第14條定有明文。而本案經審理結
    果認為應諭知被告無罪之判決，核屬刑事訴訟法第451條之1
    第4項但書第3款規定之情形，依上開規定，即應依通常程序
    為第一審判決。
據上論斷，依刑事訴訟法第452條、第455條之1第1項、第3 項、
第369條第1項前段、第364條、第301條第1項，判決如主文。
本案經檢察官吳毓靈到庭執行職務
中    華    民    國    98    年    10    月    29    日
                  刑事第三庭  審判長  法  官  李世華
                                      法  官  曹庭毓
                                      法  官  湯國杰
以上正本證明與原本無異。
如不服本判決應於收受送達後10日內向本院提出上訴書狀，並應
敘述具體理由。其未敘述上訴理由者，應於上訴期間屆滿後20日
內向本院補提理由書(均須按他造當事人之人數附繕本)「切勿逕
送上級法院」。
中    華    民    國    98    年    10    月    29    日
                                      書記官


司法院資訊處製作；財團法人民間司法改革基金會備份。
